臺灣高等法院臺南分院民事判決　　94年度上國字第3號
上　訴　人　雲林縣政府
法定代理人　乙　○　○
訴訟代理人　林　金　陽　律師
上　訴　人　台灣電力股份有限公司
法定代理人　庚　○　○
訴訟代理人　蔡　奉　典　律師
複代理人　　己　○　○
　　　　　　辛　○　○
上　訴　人　冠通營造有限公司
法定代理人　戊　○　○
訴訟代理人　丁　○　○
　　　　　　　　　　　　　18號
被上訴人　　丙　○　○
訴訟代理人　黃　裕　中　律師
複 代 理人　楊　瓊　雅　律師
上列當事人間請求國家賠償事件，上訴人對於中華民國94年1月
21日台灣雲林地方法院93年度國字第4號第一審判決提起上訴，
本院於94年8月9日言詞辯論終結，茲判決如下：
    主  文
上訴駁回。
第二審訴訟費用由上訴人連帶負擔。
    事  實
甲、上訴人雲林縣政府方面：
一、聲明：(一)原判決不利於上訴人部分廢棄。(二)上廢棄部分，被
    上訴人在第一審之訴及其假執行之聲請均駁回。(三)第一審廢
    棄部分及第二審訴訟費用均由被上訴人負擔。(四)如受不利判
    決，上訴人願供擔保請准免為假執行。
二、陳述：除與原判決記載相同者，茲引用之外，補稱：
　(一)本件被上訴人車禍發生地點，係位於雲八二之一縣鄉道（下
　  稱系爭道路），其設置係為雲林縣斗南鎮轄內北勢─田頭之
    聯絡道路，其設置或管理並無缺失。至於該道路上之手孔蓋
    係台灣電力股份有限公司（下稱台電公司）因電力管路埋設
    工程之需要，向雲林縣斗南鎮公所提出申請，並經該所核定
    於民國（下同）91年10月19日至同年11月19日止施工。原審
    既認被上訴人係因騎乘機車壓到手孔蓋致生系爭事故，又該
    手孔蓋為埋設於道路範圍內管線之附屬設施，依公路法第二
    條第一項第一款、第三十一條第七項，公路用地使用規則第
    八條，公路附屬設施設置管理要點第三條之規定，其保養、
    維護自應由該管線機構負責辦理，即應由台電公司負責賠償
    ，與上訴人無涉。
  (二)上訴人為辦理系爭道路北勢子至田頭路面整修工程，依政府
    採購法之相關規定辦理發包，嗣由冠通營造有限公司（下稱
    冠通公司）得標，該工程旋於92年8月18日開工、同年9月16
    日竣工、同年11月5日完成驗收，而系爭車禍係發生於同年9
    月30日晚上七時許，該期間系爭道路尚未經上訴人完成驗收
    ，若真有責任，亦應由冠通公司負責。
  (三)系爭道路於92年8月施工期間，斗南鎮新光里里長陳有能曾
    向上訴人工程主辦單位土木課長反應該道路上之手孔蓋有突
    出路面情形，土木課長即電請承包商冠通公司會同陳有能至
    現場處理。冠通公司人員當場表示，因系爭道路柏油加封鋪
    設有一定之厚度（規劃設計為五公分），無法達到手孔蓋高
    度之落差，須請台電公司來處理。冠通公司人員並於現場放
    置三角錐警告路人，嗣即聯絡台電公司雲林營業處轉工二股
    ，其雖應允隔日派人前往處理，惟其翌日並未為之。陳有能
    又將上情向斗南鎮公所反應，經承辦人再度通知台電公司雲
    林營業處，但迄系爭車禍事故發生時，皆未獲處理改善。是
    依上述，可知上訴人就系爭車禍之發生，並無若何過失可言
    。
  (四)綜上，系爭道路上之手孔蓋並非上訴人所設置或管理之公有
    公共設施，故上訴人本無庸負責，詎原審未審究及此，竟命
    上訴人應負損害賠償之責，尚有值得斟酌之處。
三、證據：援用第一審提出之證據。
乙、上訴人台電公司方面：
一、聲明：(一)原判決不利於上訴人部分廢棄。(二)上廢棄部分，被
    上訴人在第一審之訴駁回。(三)如受不利判決願供擔保免為假
    執行。(四)第一、二審訴訟費用均由被上訴人負擔。
二、陳述：除與原判決記載相同者，茲引用之外，補稱：
　(一)依公路法第三十條之一第六項規定可知，上訴人雖為系爭手
　  孔蓋之設置機構，然其養護責任、巡檢義務，是否有如原審
    及被上訴人所主張之「並隨時應按道路狀況進行養護」，此
    見解與上開條文之意旨仍屬有間，畢竟上訴人所設置之手孔
    蓋不知凡幾，如要求其隨時養護，未免過於嚴苛，立法者遂
    為上開立法明文，原審如此認定實已超出法律解釋的範疇，
    乃課上訴人法律以外之義務。
　(二)上訴人無侵權行為責任。上訴人於系爭道路埋設電力管線，
　  係經斗南鎮公所核准，上訴人於該工程完工後即鋪設瀝青混
    凝土做好路面修復工作，並於92年7月9日驗收合格，系爭手
    孔蓋與路面接合平齊無異狀。
  (三)系爭道路之主管機關為雲林縣政府，該府於92年8月18日將
    系爭道路委由冠通公司進行路面刨除及重新鋪設柏油之工程
    ，施工至同年9月16日完工，並於同年11月5日完成驗收。因
    冠通公司之施工不良導致原來與路面平齊之系爭手孔蓋突出
    ，當時尚未完成驗收，理應由冠通公司將突出路面之部分重
    新鋪設，使系爭手孔蓋恢復原來狀態。冠通公司於原審勘驗
    現場時亦稱，發現裸露人孔蓋時，可用柏油鋪設緩斜坡；縣
    政府人員則稱應用ＲＣ較堅固，惟不論以何材質鋪設緩斜坡
    ，均可修正手孔蓋突出路面之問題。但經當地里長反應，冠
    通公司均未做修復，故系爭手孔蓋突出路面之原因為冠通公
    司之施工，非上訴人之行為所致。
  (四)系爭工程完工之後至發生本件車禍期間，完全無人通知上訴
    人關於系爭手孔蓋突出路面之事，而系爭道路由雲林縣政府
    發包給冠通公司施工，縣政府之監工及冠通公司之施工品質
    ，應為人民所信賴，故上訴人相信系爭路面經刨除及重鋪柏
    油後其路面應更平整，無法想像該工程竟將原平整之手孔蓋
    鋪成不平整，尤其在完工後無人通知上訴人手孔蓋突出路面
    之事。
  (五)再者，第三人陳有能及沈素娥雖於偵查中證稱渠等分別曾於
    92年8、9月間反應系爭手孔蓋突出路面之問題，但9月初當
    時冠通公司之工程尚未完工。在該公司施工期間，基於權責
    問題，上訴人自無權於此期間對系爭道路之設施（手孔蓋之
    高度）進行任何調整。又施工期間系爭手孔蓋突出路面並不
    足為奇，因冠通公司之工作係將路面刨除再鋪上柏油，工程
    既未完工即道路尚未鋪設完成，則系爭道路自然有諸多狀況
    ，系爭手孔蓋突出路面即為其一。在上開工程完工後至被上
    訴人發生車禍之前，並無人通知上訴人系爭手孔蓋突出路面
    之事，故第三人陳有能、沈素娥之證詞僅能證明上訴人知道
    系爭手孔蓋於冠通公司施工期間有突出路面之事，無法證明
    上訴人於該公司完工後知情仍不調整，故上訴人無故意過失
    之侵權行為責任。
　(六)據上所述，自92年8月18日施工至同年11月5日完成驗收止，
　  系爭道路應由雲林縣政府及冠通公司負責維護系爭道路之交
    通安全，且系爭道路既未驗收，應不可開放供民眾通行。上
    訴人就冠通公司施工之瑕疵無須負擔保責任，故上訴人無侵
    權行為可言，原審認為上訴人有侵權行為，其認事用法尚有
    違誤。
  (七)原審以勞工保險條例第五十三條所定殘廢給付標準表所稱殘
    廢給付標準日數作為減少勞動能力損失之計算基礎，與最高
    法院見解不符。按依最高法院88年台上字第2208號判決意旨
    ，上開標準表所稱殘廢給付標準日數不得作為減少勞動能力
    損失之計算基礎，原審逕以之計算被上訴人減少勞動能力之
    比例，與最高法院見解不合。
  (八)被上訴人應證明其係因騎乘機車撞擊系爭手孔蓋而跌倒。被
    上訴人固因騎乘機車於系爭路段摔倒受傷，然被上訴人是否
    係因其機車碰到系爭手孔蓋而跌倒，上訴人仍有爭執。原審
    採信證人甲○○之證詞，認為被上訴人之主張可採，然甲○
    ○並未在現場目擊，其當時在自家內聽到聲響才跑出屋外，
    待甲○○跑出屋外時則僅看見被上訴人人車倒地。按機車倒
    地本會發出碰撞聲，甲○○如何分辨該碰撞聲係機車撞到手
    孔蓋，而非機車倒地發出之聲音？故甲○○雖證稱被上訴人
    係因撞到系爭手孔蓋而跌倒，然此乃其推測之詞，尚難採為
    不利於上訴人之證據。查被上訴人當時機車上載有報紙一捆
    ，因其機車無載重之裝置，故被上訴人違規載運報紙導致重
    心不穩而跌倒，與系爭手孔蓋有無突出路面無關，故上訴人
    無侵權行為。
　(九)況證人甲○○於鈞院準備程序亦稱，其不確定事故當晚聽到
　  的聲音就是車子壓過手孔蓋的聲音，亦不知道被上訴人車禍
    的原因，在在顯示該證人只能證明事故當晚被上訴人確實騎
    機車於該地點摔倒，但無法進一步支持被上訴人所主張的原
    因事實。原審竟以該證人不能確定、充滿疑義之證詞，兼採
    被上訴人之自述，不顧其矛盾之處，逕行採信被上訴人之言
    ，顯有速斷。
三、證據：援用第一審提出之證據。
丙、上訴人冠通公司方面：未於最後言詞辯論期日到庭，據其以
    前之聲明：(一)原判決不利於上訴人部分廢棄。(二)上廢棄部分
    ，被上訴人在第一審之訴及其假執行之聲請均駁回。(三)第一
    、二審訴訟費用均由被上訴人負擔。
二、陳述：援用原審答辯主張及陳述暨立證方法。
丁、被上訴人方面：
一、聲明：(一)上訴駁回。(二)上訴費用由上訴人負擔。
二、陳述：除與原判決記載相同者，茲引用之外，補稱：
　(一)關於系爭事故發生原因，雖證人甲○○在鈞院證稱伊當時未
　  親眼見聞被上訴人是否係壓到手孔蓋而摔倒，亦無法確定其
    所聽到之聲音究為機車摔倒或撞到手孔蓋所發出，惟系爭事
    故地點經原審履勘現場並拍攝周圍照片，顯示路旁除證人甲
    ○○住所外，其餘均為耕地或空地，發生時間為下午七時許
    ，天色已暗，往來人車更是稀少，誠難期待系爭事故發生之
    際，適有人車經過目擊，然證人甲○○住所位於路旁，是據
    其供述，酌量事故路段四周甚為空曠，證人於聽聞聲響後五
    秒即外出察看，果若被上訴人與訴外人發生事故，則證人亦
    能在視野所及範圍內看見人車，但並無此一情況，足見本件
    應可排除有其他車輛肇事之可能。
  (二)證人甲○○於鈞院另說明其所聽聞系爭事故聲響不同以往，
    依其描述係聽到很大碰一聲後，有嘶嘶的聲音（應係機車轉
    倒滑行之聲音），而依其所聽聞類似撞到手孔蓋之聲音，衡
    諸常情，手孔蓋突出情形於事發前已存在近兩個月，證人甲
    ○○住所位處其側，天天聽聞，縱未親眼見聞，亦應相當熟
    稔。參以警方所拍攝現場照片，手孔蓋突出路面二至三公分
    亦屬事實，則被上訴人應係遭遇路面不平產生跳動，始遺留
    兩道不連續刮地痕。若係被上訴人自行轉倒，應會遺留連續
    刮地痕，又事故地點道路並無其他凸出物，是證人所稱類似
    撞到手孔蓋的聲音，應可信為真正。
　(三)依警繪現場圖第一道刮地痕0.6公尺，位於手孔蓋西側，參
　  酌被上訴人事故前之行車方向係由東向西直行，是第一道刮
    地痕位於被上訴人剛剛經過手孔蓋後造成，依被上訴人在偵
    查中之供述，又當時載有報紙一捆加上體重，勢將降低車身
    高度，而該類型機車底部原已較低，若再加上機車下方支撐
    架，則距地面高度甚小。在被上訴人壓到突出路面之手孔蓋
    ，因機車彈起，落地時之重力加速度致使機車支撐架摩擦路
    面，而留下一小段刮地痕，惟當時機車應尚未傾倒，否則機
    車腳踏板上所放置之報紙應會掉落，是第一道刮地痕機車並
    未傾倒。
  (四)被上訴人機車落地後並未留下煞車輪胎痕跡，而係前行5.9
    公尺後，轉倒留下5.2公尺車體刮地痕，是被上訴人壓到手
    孔蓋因屬突然，其根本未及煞車隨即轉倒，此可透過該路段
    速限50公里，假設被上訴人事發前以速限行駛，換算每秒前
    行距離約13.89公尺（50×1000÷3600＝13.89），根據現場
    圖自手孔蓋至機車倒地各段數據相加為13.6公尺，則在正常
    速限行駛下約一秒即可達到該距離，如再加入被上訴人未及
    煞車，使機車由速限50公里狀態下終至停止，頂多在二、三
    秒內，則能在如此短暫時間內從運動狀態終至靜止，其車速
    應不會超過速限50公里，揆諸前揭說明，被上訴人撞到手孔
    蓋致生事故，應係系爭事故原因。
  (五)查肇事路段係斗南鎮公所受雲林縣政府委託管理，聯絡村里
    間之鄉道乙節，為兩造所不爭，並有承辦警員繪製之道路交
    通事故調查報告表可據。是依公路法第二十六條前段、第六
    條第二項後段、第三條，公路修建養護管理規則第七條第一
    項之規定，上訴人雲林縣政府為事發路段之法定管理機關，
    負責該道路之修建、養護責任，是上訴人雲林縣政府自應負
    擔上開規則第五條維持公路原有效用、採行各種維護措施之
    責。然上訴人雲林縣政府於事故發生一月餘前即已知悉手孔
    蓋突出路面，卻未善盡修護之責，縱如其所辯，冠通公司鋪
    設柏油之厚度無法達到手孔蓋高度，要請上訴人台電公司處
    理云云，則亦非僅形式上通知台電公司，即可免除責任，否
    則上開規則所課予主管機關修護之責，勢將形同具文，故上
    訴人雲林縣政府對系爭道路養護不週，致被上訴人受傷，自
    應就公有公共設施因管理之欠缺，負國家賠償責任。
　(六)系爭手孔蓋既為上訴人台電公司之設施物，為維護交通與安
　  全，參以降低手孔蓋高度為上訴人台電公司之專業施工責任
    ，依公路用地使用規則第八條之規定，使用公路用地設施人
    應負養護之責，並隨時按道路狀況進行養護，非其管線工程
    完工驗收後即可免責。是上訴人台電公司接獲通知，未立即
    降低手孔蓋高度與路面平整，顯亦為肇生系爭事故之原因。
    系爭肇事路段重新鋪設柏油路面後，造成系爭手孔蓋高出路
    面二至三公分後，新光里里長陳有能曾向上訴人雲林縣政府
    及台電公司反應，皆未獲處理，轉向斗南鎮公所沈素娥里幹
    事通知上訴人台電公司員工黃顯煌，經其應允派員維修，惟
    至事故發生前仍未處理等情，為兩造所不爭執。此完全係因
    上訴人間內部之通報系統有問題，致未能即時改善手孔蓋高
    度，而發生系爭車禍，上訴人台電公司難辭其咎。其辯稱應
    由鋪設柏油施工單位以級配填平負責，上訴人嗣後情商管線
    承包商調整手孔蓋高度，乃權宜措施云云，應無足採。
  (七)又上訴人冠通公司既為該路段柏油路面鋪設工程之施工者，
    其對於交通與安全之維護責任，乃附隨於該承攬契約，自應
    設法解決行車障礙，進而維護用路人之安全。查本件現場並
    未有紅色三角錐，亦未設有任何警示標誌或號誌，依道路交
    通標誌標線號誌設置規則第二十二條第四、六、七款之規定
    ，上訴人冠通公司難辭過失責任。
　(八)綜上所述，上訴人雲林縣政府對於公共設施因管理有欠缺，
　  而上訴人冠通公司、台電公司亦有過失，是渠等應有行為關
    連共同，而須負擔共同侵權行為責任。
三、證據：援用第一審提出之證據。
戊、本院依職權調閱台灣雲林地方法院檢察署93年度偵字第1816
    號、93年度他字第119號等刑事卷宗全卷，並傳訊證人甲○
    ○到庭。
    理  由
甲、程序方面：
一、依國家賠償法請求損害賠償時，應先以書面向賠償義務機關
    請求之。又賠償義務機關拒絕賠償，或自提出請求之日起逾
    三十日不開始協議，或自開始協議之日起逾六十日協議不成
    立時，請求權人得提起損害賠償之訴。但已依行政訴訟法規
　　定，附帶請求損害賠償者，就同一原因事實，不得更行起訴
　  ，國家賠償法第十條第一項、第十一條第一項分別定有明文
    。查被上訴人於93年7月6日向上訴人雲林縣政府及原審另一
    被告雲林縣斗南鎮公所（下稱斗南鎮公所）提出國家賠償請
    求，惟上訴人雲林縣政府於收受請求時起逾三十日不開始協
    議程序，雲林縣斗南鎮公所函覆不需負國家賠償責任，而協
    議不成立，以上有國家賠償請求書、回執及斗南鎮公所覆函
    可參。是依上揭規定，被上訴人向原審法院提起本訴，於法
    有據，合先敘明。
二、按當事人喪失訴訟能力或法定代理人死亡或其代理權消滅者
    ，訴訟程序在有法定代理人或取得訴訟能力之本人，承受其
    訴訟以前當然停止，惟有訴訟代理人者不適用之；另承受訴
    訟人，於得為承受時，應即為承受之聲明；民事訴訟法第一
    百七十條、第一百七十三條前段、第一百七十五條第一項，
    分別定有明文。查上訴人雲林縣政府原法定代理人張清良已
    變更為乙○○，另上訴人台電公司原法定代理人林清吉亦變
    更為庚○○，此分別有內政部94年3月18日台內民字第09400
    036102號函、經濟部94年6月30日經人字第09403662520號函
    可稽。乙○○、庚○○分別聲明承受訴訟，查與規定相符，
    爰予准許。
三、上訴人冠通營造有限公司未於言詞辯論期日到場，核無民事
    訴訟法第三百八十六條各款所列情形，准依被上訴人聲請，
    由其一造辯論而為判決。
乙、實體方面：
一、被上訴人於原審起訴主張：被上訴人於92年9月29日晚上七
    時許，騎乘車號NTT－817號重型機車，沿雲八十二之一線縣
    道由東往西方向行駛，途經雲林縣斗南鎮○○里○○路一號
    前，因道路上有上訴人台電公司埋設之手孔蓋高出地面2至3
    公分，並未施設夜間警告設施，致被上訴人途經該處無法預
    先注意閃避而摔倒，受有頭部外傷暨硬腦膜下出血及腦內出
    血等傷害，經緊急送醫治療，目前仍有輕微語言障礙，及右
    側肢體運動障礙等傷害。查系爭手孔蓋係由上訴人台電公司
    施設，施設前曾向雲林縣斗南鎮公所（下稱斗南鎮公所）申
    請，並繳交道路修護費，嗣上訴人雲林縣政府將該路段瀝青
    路面刨除及鋪設工程發包予上訴人冠通公司承攬，該公司於
    92年9月16日完工時，即有手孔蓋突出路面之情形，92年8月
    間斗南鎮新光里里長陳有能曾向(1)上訴人雲林縣政府土木課
    反應，其表示將請上訴人冠通公司到場處理，渠等至現場後
    稱鋪柏油有一定厚度，無法達到手孔蓋高度之落差，要請上
    訴人台電公司來處理。(2)經聯絡上訴人台電公司雲林營業處
    ，其雖應允隔日派人前來處理，惟未為之。(3)里長陳有能又
    前往斗南鎮公所反應上情，經承辦人沈素娥聯絡上訴人台電
    公司雲林營業處人員黃顯煌，黃某應允派人改善，但嗣後均
    未見有任何單位或人員前來修復。(4)被上訴人發生事故後隔
    天，上訴人台電公司始派員與里長陳有能接洽，並到現場拍
    照，隔幾天就修復。按上訴人等人於系爭車禍發生前即知悉
    系爭手孔蓋突出路面情事，卻互推責任，且未設置任何警告
    標誌，是渠等之不作為共同肇致系爭車禍之發生，為此依國
    家賠償法第三條第一項規定對雲林縣政府、斗南鎮公所；依
    民法第一百八十四條第一項前段、第一百八十八條第一項規
    定對台電公司、冠通公司；依民法第一百八十五條第一項規
    定對雲林縣政府、台電公司、冠通公司提起本訴，請求上訴
    人雲林縣政府、台電公司、冠通公司、斗南鎮公所應連帶給
    付被上訴人488萬5525元（其中醫療費用4萬8764元、看護費
    2萬6000元、喪失勞動能力損失380萬7061元、慰藉金100萬
    元、機車損害修復費3700元）及利息等語。（原審判決上訴
    人雲林縣政府、台電公司、冠通公司應連帶給付被上訴人26
    3萬1315元，及自93年9月2日起至清償日止，按週年利率百
    分之五計算之利息，並供擔保為假執行之宣告，並駁回被上
    訴人請求斗南鎮公所部分之訴及假執行之聲請，此部分未據
    被上訴人上訴而告確定）。
二、上訴人雲林縣政府則以：系爭肇事路段之手孔蓋係另一上訴
    人台電公司因管路埋設工程之需要而施工。原審既認被上訴
    人係因騎乘機車壓到手孔蓋致生系爭事故，又該手孔蓋為埋
    設於道路範圍內管線之附屬設施，依法其保養、維護自應由
    台電公司負責，與上訴人無涉。另上訴人為辦理系爭道路路
    面整修工程，由另一上訴人冠通公司得標施工，系爭車禍係
    發生於92年9月30日晚上七時許，該期間系爭道路尚未經上
　　訴人完成驗收，若真有責任，亦應由冠通公司負責，上訴人
  　就系爭車禍之發生，並無任何過失可言。上訴人台電公司則
    以：系爭道路之主管機關為雲林縣政府，該府於92年8月18
    日將系爭道路委由另一上訴人冠通公司進行路面刨除及重新
    鋪設柏油之工程，因冠通公司之施工不良導致原來與路面平
    齊之系爭手孔蓋突出，當時尚未完成驗收，理應由冠通公司
    將突出路面之部分重新鋪設，使系爭手孔蓋恢復原來狀態。
    故系爭手孔蓋突出路面之原因為冠通公司之施工、非上訴人
    之行為所致。系爭工程完工之後至發生本件車禍期間，完全
    無人通知上訴人關於系爭手孔蓋突出路面之事，上訴人無法
    想像該工程竟將原平整之手孔蓋鋪成不平整，上訴人無故意
    過失之侵權行為責任云云。另上訴人冠通公司則辯稱：本件
    車禍發生時，柏油路面已經施工完畢，僅尚未驗收而已，上
    訴人係施作柏油路高度，因此手孔蓋非伊承攬工程之範圍云
    云資為抗辯。
三、被上訴人主張：被上訴人於92年9月29日晚上七時許，騎機
    車行經雲八二之一道路由東往西方向，於斗南鎮○○里○○
    路一號前摔倒，致受有頭部外傷暨硬腦膜下出血及腦內出血
    等傷害，目前仍有輕微語言障礙及右側輕癱，依勞工保險殘
    障給付標準表應符合「中樞神經系統機能顯著障礙，致終身
    只能從事輕便工作者。」之事實，提出有雲林縣警察局斗南
    分局繪製之道路交通事故現場圖、道路交通事故證明書、衛
    生署雲林醫院住院診斷證明書、身心障礙手冊（以上均影本
    ）、現場照片、國立台灣大學醫學院附設醫院雲林分院93年
    11月29日九三台大雲分歷字第四二二四號函各乙份附於原審
    卷為證，上訴人雲林縣政府等三人對於上開國立台灣大學醫
    學院附設醫院雲林分院93年11月29日九三台大雲分歷字第四
    二二四號函亦均稱無意見（本院卷第73頁、第74頁、第91頁
    ），被上訴人主張上開受傷之事實，堪信真正。
四、本件兩造不爭執之事實如下：(一)、被上訴人係於92年9月29
    日晚上7時許，騎機車行經雲82之1道路由東往西方向，於斗
    南鎮○○里○○路一號前受傷。(二)、被上訴人受有頭部外傷
    暨硬腦膜下出血等傷害，目前仍有輕微語言障礙及右側輕癱
    ，依勞工保險殘障給付標準表應符合「中樞神經系統機能顯
    著障礙，致終身只能從事輕便工作者。」(三)、手孔蓋為台電
    公司所施設，並曾向斗南鎮公所申請、繳費。事後並曾做路
    面「假維護」。(四)、該路段經雲林縣政府於92年8月間，發
    包給冠通營造有限公司刨除路面重新舖設柏油路面。(五)、重
    新舖設柏油路面後，系爭手孔蓋才會高出路面二至三公分，
    新光里里長陳有能曾向縣政府及台電公司反映，皆未獲處理
    ，轉請斗南鎮公所沈素娥里幹事通知台電黃顯煌，經其應允
    派員維修，惟至事故發生前仍未處理。(六)、肇事路段係斗南
    鎮公所受雲林縣政府委託管理。
五、本案應審究重點，首在於「被上訴人是否因系爭手孔蓋設置
    高出路面而受傷？」，經查：
　1.被上訴人起訴主張「伊於九十二年九月二十九日晚上七時許
  　，騎乘車號NTT－817號重型機車，沿雲八十二之一線縣道由
    東往西方向行駛，途經雲林縣斗南鎮○○里○○路一號前，
    因道路上台電公司手孔蓋高出地面二至三公分，並未施設夜
    間警告設施，致被上訴人途經該處無法預先注意閃避而摔倒
    ，受有頭部外傷暨硬腦膜下出血及腦內出血等傷害，經緊急
    送醫治療，目前仍有輕微語言障礙，及右側肢體運動障礙等
    傷害」，提出雲林醫院診斷書為證，堪信被上訴人確係因發
    生車禍而受傷。
　2.本件被上訴人受傷地點旁之住戶證人甲○○在台灣雲林地方
  　法院檢察署93年度他字第119號偵查庭證稱「因為該處有一
    個手孔蓋，我聽到的聲音類似撞到手孔蓋的聲音，『砰』一
    聲。我聽到大約五秒鐘就馬上跑出來。當時除了他的車子外
    ，並沒有其他的人車。我在家裡面有聽到聲音，我出來的時
    候看見機車和人倒在路上」等語（偵查卷第36頁、第37頁）
    ，其於本院準備程序中亦證稱「是我報警的」、「當時我在
    泡茶，聽到碰的一聲，出來看，他跌倒在地，機車也跌在一
    邊，東西灑滿地上」、「當時沒有看到其他車子經過」、「
    每次車子壓過都有碰的一聲」（本院卷第98頁），而系爭手
    孔蓋於本件車禍發生時，確實有高出路面約2、3公分，且被
    上訴人之機車摔倒後，停在該手孔蓋前約13.6公尺處各情，
    有警察於本件事故發生後到現場拍攝之照片11紙，及道路交
    通事故現場圖附於偵查卷可據（93年他字第119號卷第16頁
    至第21頁、第11頁），依上事證，被上訴人主張當時應係騎
    乘機車壓到手孔蓋，因機車彈起失去平衡而傾倒側滑，發生
    本件車禍事故以致受傷，堪予採信。上訴人台電公司辯稱「
    被上訴人係載運報紙重心不穩而跌倒，與手孔蓋有無突出路
    面無關」云云，不能認有理由。
六、上訴人雲林縣政府、台電公司及冠通公司有無過失責任，應
    否負連帶損害賠償責任？
　(一)雲林縣政府部分：
　1.按「公有公共設施因設置或管理有欠缺，致人民生命、身體
  　或財產受損害者，國家應負損害賠償責任。」國家賠償法第
    三條第一項定有明文。又「鄉道之養護，由該管公路主管機
    關辦理」、「鄉道由縣（市○○路主管機關管理」、「公路
    法所稱公路主管機關，在縣（市）為縣（市）政府」亦為公
    路法第二十六條前段、第六條第二項後段、第三條所明定。
    。另「鄉道○路之規劃、修建及養護，由縣市政府辦理」，
    現行公路修建養護管理規則第七條第一項亦有明文規定。
　2.經查肇事路段係斗南鎮公所受雲林縣政府委託管理，聯絡村
  　里間之鄉道乙節，為兩造所不爭執，並有車禍承辦警員繪製
    之道路交通事故調查報告表「道路類別欄」記載足憑，依前
    揭公路法、公路修建養護管理規則之規定，上訴人雲林縣政
    府應為案發路段之法定管理機關，應負責系爭道路之修建、
    養護責任，使道路交通安全無虞。而上開道路，係由雲林縣
    政府將該路段瀝青路面刨除及鋪設工程發包予上訴人冠通公
    司承攬施工，上訴人身為道路管理機關，亦應給予指導督促
    ，以維護行車之安全。且按道路上施工舖設之柏油路面，依
    其性質係屬「土地上之工作物」，茲上訴人冠通公司施工後
    之手孔蓋凸出路面，影響行車安全，應為常人所能預見，嗣
    被上訴人因騎乘機車撞及該「凸出路面之手孔蓋」致摔倒受
    傷，雲林縣政府既係道路之法定管理機關，任令「手孔蓋凸
    出路面」並未及時修護，對於屬於公共設施之土地上之工作
    物管理顯有欠缺，依國家賠償法第三條第一項「公有公共設
    施因設置或管理有欠缺，致人民生命、身體或財產受損害者
    ，國家應負損害賠償責任」及民法第一百九十一條第一項前
    段「土地上之工作物所致他人權利之損害，由工作物所有權
    人負賠償責任」規定，上訴人雲林縣政府依法應負損害賠償
    之責任。上訴人雲林縣政府徒以「手孔蓋」不在該府養護之
    範圍置辯，核無理由。至於被上訴人雖未併依民法第一百九
    十一條第一項前段規定為請求之依據，但本院就被上訴人主
    張之事實為法律之適用，並不受被上訴人主張法律關係之拘
    束，應予補充說明。
　(二)台電公司部分：
    台電公司雖辯稱「系爭手孔蓋於上訴人台電公司施工完畢，
    維修後手孔蓋並無高出路面情事，係因冠通公司重新舖設柏
    油路面所致」云云。惟查系爭「手孔蓋」既為上訴人台電公
    司之施設物，為維護交通與安全，施設物如有不當，通常會
    影響交通安全，依公路用地使用規則第八條規定，使用公路
    用地設施之台電公司對系爭道路應負有養護之責任，並隨時
    按道路狀況進行必要之養護處理，並非於管線工程完工驗收
    後，即可免除責任。況系爭肇事路段重新舖設柏油路面後，
    造成該手孔蓋高出路面2-3公分以後，該地新光里里長陳有
    能曾向雲林縣政府及台電公司反映，皆未獲處理，並轉請斗
    南鎮公所沈素娥里幹事通知台電公司員工黃顯煌，黃顯煌雖
    應允派員維修，惟並未處理各情，業據證人陳有能分於偵查
    及原審準備程序中證述在卷，按上訴人台電公司係手孔蓋工
    作物之所有人，未能及時改善手孔蓋高度，致被上訴人不慎
    滑倒發生車禍而受傷，難辭其咎，依民法第一百九十一條第
    一項前段「土地上之工作物所致他人權利之損害，由工作物
    所有權人負賠償責任」及民法第一百八十四條「因故意或過
    失，不法侵害他人之權利者，負損害賠償責任。」之規定，
    台電公司具有過失責任，灼然甚明，依法亦應負損害賠償責
    任。
　(三)冠通公司部分：
    查冠通公司係負責該路段柏油路面舖設工程之施工，對於交
    通與安全之維護，同有注意維護之責任，且此項義務係附隨
    於承攬契約內，依約上訴人冠通公司應設法解決行車障礙，
    同時維護使用道路人之安全。本件肇事現場，並未有紅色三
    角錐，亦無設有任何警示標誌或號誌乙節，有上述警察所拍
    攝之現場照片足按，依「道路交通標誌標線號誌設置規則」
    第二十二條第四、六、七款規定，道路施工路段、臨時突發
    危險情況路段，應設置標誌，上訴人冠通公司疏未設置致被
    上訴人發生車禍，上訴人冠通公司同有民法第一百八十四條
    第一項前段之過失責任，亦甚明確。
　(四)按「數人因共同過失不法侵害他人之權利者，依法應負連帶
  　賠償責任，苟各行為人之過失均為其所生損害之共同原因，
    即所謂行為關連共同，亦足成立共同侵權行為。」有最高法
    院66年度台上字第2115號判例可稽。茲查上訴人雲林縣政府
    、台電公司、冠通公司就被上訴人之受傷均有過失責任，而
    上開各上訴人之過失均為被上訴人所生損害之共同原因，其
    過失行為關連共同，依法應負共同侵權行為損害賠償責任。
    ，從而，被上訴人依民法第一百八十五條第一項前段規定訴
    請上訴人雲林縣政府、台電公司、冠通公司連帶負損害賠償
    責任，於法有據，應予准許。因被上訴人依民法第一百八十
    五條第一項之請求已經准許，被上訴人其餘法律關係之請求
    部分，已無再審究之必要，併予敘明。
六、「數人共同不法侵害他人之權利者，連帶負損害賠償責任。
    」、「不法侵害他人之身體或健康者，對於被害人因此喪失
    或減少勞動能力或增加生活上之需要時，應負損害賠償責任
    」、「不法侵害他人之身體、健康、名譽、自由、信用、隱
    私、貞操，或不法侵害其他人格法益而情節重大者，被害人
    雖非財產上之損害，亦得請求賠償相當之金額。」民法第一
    百八十五條第一項前段、第一百九十三條第一項及第一百九
    十五條第一項前段分別定有明文，爰就被上訴人各項賠償金
    額之請求，分項審酌如下：
　1.醫藥費四萬八千七百六十四元部分：
    被上訴人受傷後至衛生署雲林醫院（即國立台灣大學醫學院
    附設醫院雲林分院）治療，支出醫療費用共為4萬8764元，
    有被上訴人提出收據為證，且為上訴人等所不爭，核為醫療
    之所必需費用，應予准許。
　2.看護費二萬六千元部分：
    被上訴人主張本件車禍受傷後，曾僱胡寶鈴為看護，每日工
    資1,000元（原審誤載2,000元），前後26日，共支出26,000
    元各情，有健安看護中心出具之收據一紙為證，且為上訴人
    等所不爭，被上訴人請求此部份之損失，應予准許。
　3.勞動能力損失三百八十萬七千零六十一元部分：
    被上訴人主張因上訴人等之過失，致受有頭部外傷暨硬腦膜
    下出血及腦內出血等傷害，目前仍有輕微語言障礙及右側輕
    癱，請求上訴人等給付勞動能力之損失，亦無不合。依國立
    台灣大學醫學院附設醫院雲林分院對被上訴人所受傷害進行
    鑑定後，認為符合勞工保險殘廢給付標準表第八項「中樞神
    經系統機能遺存顯著障害，終身祗能從事輕便工作者。」此
    有該雲林分院93年11月29日93台大雲分歷字第4224號函附卷
    可稽。依勞工保險殘廢給付標準表第八項所示，上開給付標
    準為440日，而全殘給付為1200日，依此計算被上訴人勞動
    能力減損約百分之三十六點六（440÷1200=36.6%）。茲查
    被上訴人係52年12月1日生，發生車禍時年41歲，至公務員
    滿60歲退休，尚有20年時間，而其係育群工商職業學校附設
    工商職業補習學校高級部綜合商業科畢業，通過75年特種考
    試台灣省基層公務人員考試丙等考試普通行政人員村里幹事
    組考試及格，嗣於91年間接受考試院委任公務人員晉升薦任
    官等訓練合格，擔任公職18餘年，現為六職等公務員等情，
    有被上訴人學經歷證明可資參照，現因本件車禍事故，使被
    上訴人在語言、行動、思考出現障礙，喪失將來再進修及升
    遷晉身主管之機會，依被上訴人於91年度薪津收入73萬6877
    元（原審卷第29頁）為基準計算，依霍夫曼計算法（20年霍
    夫曼系數為14.0000000）扣除中間利息後計算至被上訴人60
    歲退休之日止，請求20年之工作損失，累計為為三百八十萬
    七千零六十一元（計算方式為736,877×14.0000 000×36.
    6%=3,807,061）。此部份之請求，於法有據，亦應予准許。
    上訴人台電公司雖辯稱「依最高法院88年度台上字第2208號
    判決所示「勞工保險殘廢給付標準不得作為減少勞動能力損
    失之計算基礎，原審以之計算被上訴人減少勞動能力之比例
    ，係有不當。」云云。但查上開判決係明示「勞工保險條例
    第五十三條所定殘廢給付標準表所稱殘廢給付標準日數，係
    屬被保險人因傷害或罹病致有傷殘，而依上開規定請求保險
    人為殘廢補助及殘廢給付時據以為核算其金額基礎之標準，
    此與被害人依侵權行為法則，請求加害人賠償其減少勞動能
    力損失計算基礎之餘存工作年限無關。是被害人為上開損害
    賠償之請求時，自不得以上開殘廢給付標準表所載給付期間
    （日數）為準。」，與上訴人上開主張之內容不同，上訴人
    係有誤會。
　4.精神慰撫金請求一百萬元部分：
    被上訴人主張因上訴人等之過失，致伊受有身體上之傷害，
    請求給付精神慰撫金，依民法第一百九十五條第一項規定，
    亦屬有據。本院審酌被上訴人之身分、地位、經濟能力（參
    見理由六、3部分）及其所受身體、精神上之痛苦及上訴人
    台電公司、雲林縣政府係公營企業或政府機關及冠通公司之
    財產狀況等一切情狀，認被上訴人請求非財產上之損害賠償
    以50萬元為適當，逾此部分之請求，並無理由。
　5.被上訴人機車損壞修復費用三千七百元部分：
    此部份支出，業據被上訴人提出泰興機車行出具之收據一紙
    為證，上訴人對此並不爭執，堪信被上訴人之機車，係於發
    生車禍時受損，此部份被上訴人之請求，應予准許。
　6.累計被上訴人得請求上訴人雲林縣政府、台電公司、冠通公
  　司連帶給付之金額，共為438萬5525元，其中醫療費用共為4
    萬8764元，看護費2萬6000元部分、勞動能力損失380萬7061
    元、精神慰撫金50萬元。機車損壞修復費用3700元。
七、惟按「損害之發生或擴大，被害人與有過失者，法院得減輕
    賠償金額，或免除之。」民法第二百十七條第一項定有明文
    。依警繪肇事現場圖及現場照片所示，被上訴人所騎乘之機
    車除手把前掛有吊籃外，並無於後座裝設載物之車架，而其
    當時車上所載之報紙一綑，則掉落在機車旁，按照一般經驗
    ，如果報紙放在機車前方吊籃之內，勢必遮住機車之車燈，
    並會妨害駕駛者操作之靈活性。如果將報紙全置於腳踏板之
    下，亦會妨害機車本身之穩定性，均對行車安全造成重大影
    響。況查依肇事現場圖所示，由手孔蓋邊緣算起至被上訴人
    機車倒地之位置，相距約為13.6公尺，現場且無煞車痕跡，
    只有刮地痕，足見被上訴人駕駛機車未握緊手把，致稍微碰
    撞不平之路面，即容易失去平衡而摔倒。復依警繪現場圖及
    被上訴人診斷證明書所示，被上訴人跌倒時安全帽脫落，掉
    於機車前方7.2公尺處，足認被上訴人亦未依規定戴好安全
    帽，此係造成被上訴人頭部受傷之原因。本院審酌上情，認
    為被上訴人就本件車禍之發生，應負40％過失之責任，上訴
    人雲林縣政府、台電公司、冠通公司則應負60％過失之責任
    ，應減免上訴人雲林縣政府、台電公司、冠通公司之過失責
    任40％，依此標準計算，被上訴人得請求之賠償金額為二百
    六十三萬一千三百十五元（計算方法：0000000×60％=0000
    000）。
八、綜上所述，被上訴人依民法第一百八十五條第一項前段侵權
    行為之法律關係，請求上訴人雲林縣政府、台電公司、冠通
    公司應連帶給付被上訴人263萬1315元及自起訴狀繕本送達
    翌日即93年9月2日起至清償日止，按年息百分之五計算之利
    息，於法有據，原審在此範圍內予以准許，並准供擔保為假
    執行或免為假執行之宣告，經核並無不合，上訴人雲林縣政
    府、台電公司、冠通公司上訴意旨指摘原判決不當，求為廢
    棄改判，非有理由，應予駁回。
九、本件事証已臻明確，兩造其餘攻擊防禦方法及証据資料，核
    與本件判決結果不生影響，不予一一論述，併予敘明。
結論：本件上訴無理由，應依民事訴訟法第四百四十九條第一項
、第四百六十三條、第三百八十五條第一項前段、第八十五條第
二項，判決如主文。
中　　華　　民　　國　　94　　年　　8　　月　　23　　 日
　　　　　　　　　民事第三庭　　　審判長法　官  林輝雄
　　　　　　　　　　　　　　　　        法　官  王明宏
　　　　　　　　　　　　　　　　        法　官  曾平杉
上為正本係照原本作成。
如對本判決上訴，須於判決送達後20日內向本院提出上訴狀，未
表明上訴理由者，應於上訴後20日內，向本院提出理由書（須附
繕本）。
中　　華　　民　　國　　94　　年　　8　　月　　24 　　日
                                        書記官  葉秀珍
                                                  K
